【裁判字號】    88,訴,2277
【裁判日期】    890930
【裁判案由】    清償債務
【裁判全文】
臺灣高雄地方法院民事判決  八十八年度訴字第二二七七號
    原      告  戊○○
    訴訟代理人  甲○○
    送達代收人  乙○○
    被      告  財團法人中國平信徒傳道會
                            設.
    特別代理人  利美利律師  住高雄市○○○路一五二號十一樓之二
右當事人間清償債務事件，本院判決如左：
    主    文
被告應給付原告新台幣伍拾貳萬伍仟伍佰元，及其中新台幣伍拾萬元部分，自民國八
十六年三月一日起至清償日止，按年利率百分之二十計算之利息。
原告其餘之訴駁回。
訴訟費用由被告負擔。
本判決第一項於原告以新台幣壹拾柒萬伍仟元供擔保後得假執行，但被告如於假執行
程序實施前，以新台幣伍拾貳萬伍仟伍佰元為原告預供擔保後，得免為假執行。
原告其餘假執行之聲請駁回。
    事    實
甲、原告方面：
一、聲明：
  (一)被告應給付原告新台幣（下同）五十二萬五千五百元，及其中五十萬元部分，自
    民國八十六年二月二十八日起至清償日止，按年利率百分之二十計算之利息。
  (二)訴訟費用由原告負擔。
  (三)願供擔保，請准宣告假執行。
二、陳述：
  (一)被告之原任法定代理人黃英已於民國八十五年十一月二十九日死亡，被告並於八
    十五年十二月十四日召開第五屆董事會，推選原任董事己○○為新任董事長，嗣
    被告於己○○任期屆滿後，召開第六屆董事會會議，選任黃路得為新任董事長，
    惟該董事會決議是否合法有效仍有爭執，業經己○○提起確認董事關係不存在等
    訴，惟該訴訟尚未確定，以致被告之合法法定代理人一直未能確定，現處於無法
    定代理人之狀態，原告為恐本件訴訟久延而受損害，茲依民事訴訟法第五十一條
    第一項之規定，聲請本院選任特別代理人，本院並已於八十九年九月十一日選任
    利美利律師為被告之特別代理人。職是，原告以利美利律師為被告之特別代理人
    而提起本訴，自屬合法。
  (二)被告於八十五年三月間向原告借款八十萬元，於還款三十萬元後，兩造即於八十
    五年九月間，約定剩餘借款五十萬元之借款期限為：自八十五年九月二十八日起
    至八十六年二月二十八日止，共六個月，到期清償本金，並按月給付利息八千五
    百元，利率則按年利率百分之二十計算；被告並開立付款人為中國信託商業銀行
    、面額為五十萬元、發票日為八十六年二月二十八日、票據號碼為ＡＨ四八三三
    七二號之遠期支票一紙，及六紙發票日分別八十五年九月二十八日、十月二十八
    日、十一月二十八日、十二月二十八日、八十六年一月二十八日、二月二十八日
    、面額均為八千五百元、付款人為中國信託商業銀行之支票以為憑據。詎料，被
    告自八十五年十二月二十八日起，即未按期繳納利息及清償本金，被告所開立之
    五十萬元支票及發票日分別為八十五年十二月二十八日、八十六年一月二十八日
    、二月二十八日之三張支票亦屆期提示未獲兌現，故原告自得依消費借貸之法律
    關係，請求被告償還剩餘借款五十萬元及自八十六年二月二十八日到期日起，按
    年利率百分之二十計算之法定遲延利息，暨已到期之三個月利息二萬五千五百元
    。
三、提出臺灣臺北地方法院八十六年度裁全字第二五一四號、八十六年度裁全字第二
    五一三號裁定書、八十六年度促字第二○四六八號裁定書、北院義民迅八十六票
    四三一○字第二八七一一號函、本院八十八高貴民惠八十七執字第一○五二○號
    通知、八十六年度訴字第二七二一號裁定書、臺灣高等法院高雄分院八十八年度
    抗字第三○九號民事裁定、本院八十八高貴民惠八十七執字第一○五二○號通知
    、八十六年度訴字第二七二一號裁定書、債權人明細表、北市中戶一字第八六六
    ○九七三六○○號函、北市民四字第八七二一三四○六○○號函、中國信託商業
    銀行存摺明細、債權人會議記錄、法人登記證書等影本各一份及支票、存款不足
    退票單影本各四份為證。
乙、被告方面：
一、聲明：
  (一)原告之訴駁回。
  (二)訴訟費用由原告負擔。
  (三)如受不利之判決，願供擔保請准宣告免為假執行。
二、陳述：
    按消費借貸契約係屬要物契約，則貸與人應就交付金錢之事實負舉證責任，惟原
    告始終未能就此提出直接之證明，是原告顯無法證明其與被告間曾合法成立消費
    借貸契約。從而，原告自不得據此請求被告清償債務。
    理    由
一、本件原告主張：被告現合法法定代理人仍未能確定，原告為恐本件訴訟久延而受
    損害，已聲請本院選任特別代理人，是原告以本院選任之特別代理人利美利律師
    為被告之特別代理人提起本訴，自屬合法有據；而被告向原告借款八十萬元，兩
    造並於八十五年九月間就剩餘未清償之借款五十萬元，約定借款期限至八十六年
    二月二十八日止，到期清償本金，並按月給付利息八千五百元，利率則按年息百
    分之二十計算，共計六個月；被告另開立面額為五十萬元之遠期支票一紙及面額
    為八千五百元之遠期支票六紙，以為憑據。詎料被告自八十五年十二月二十八日
    起，即未按期繳息及清償本金，其所開立面額為五十萬元之支票及面額為八千五
    百元、發票日分別為八十五年十二月二十八日、八十六年一月二十八日、二月二
    十八日之三張支票亦均屆期提示未為兌現。從而，原告自得依消費借貸之法律關
    係，請求被告給剩餘本金、遲延利息及已到期之利息等語。被告則以系爭消費借
    貸契約係屬要物契約，惟原告卻始終未能就確有給付被告借款金額及系爭消費借
    貸契約已成立生效一節舉證以實其說。是以，原告自無從請求被告清償債務等語
    置辯。
二、按對於無訴訟能力人為訴訟行為，因其無法定代理人，或其法定代理人不能行代
    理權，恐致久延而受損害者，得聲請受訴法院之審判長，選任特別代理人，此為
    民事訴訟法第五十一條第一項明文規定。經查，被告之原任董事長黃英於八十五
    年十一月二十九日死亡，被告則於八十五年十二月十四日召開董事會，補選丙○
    ○、丁○○為新任董事，並推選原任董事己○○為新任董事長，任期則至黃英原
    任任期終止時（即八十六年二月），嗣被告於己○○任期屆滿後，即召開董事會
    會議，並選任黃路得為新任董事長，惟該董事會決議是否合法有效現仍有爭執，
    此業經己○○向本院提起確認董事關係不存在等訴，本院雖以八十六年訴字第二
    七二一號裁定駁回，惟該裁定因當事人提起抗告、再抗告，現仍於最高法院審理
    中而未為確定，以致被告之合法法定代理人一直未能確定，現仍處於無法定代理
    人之狀態，而原告為恐本件訴訟久延而受損害，已聲請本院依前揭規定選任特別
    代理人，本院亦已於八十九年九月十一日以八十九年度聲字第一一五○號民事裁
    定，選任於本院登錄之利美利律師為被告之特別代理人等情，業據本院依職權調
    閱八十九年度聲字第一一五○號全卷審認無誤，並為兩造所不爭執，且有北市中
    戶一字第八六六○九七三六○○號函、北市民四字第八七二一三四○六○○號函
    、本院八十六年訴字第二七二一號裁定書附卷可稽。是以，原告以利美利律師為
    被告之特別代理人而提起本訴，自屬合法，合先敘明。
三、按董事長與法人間為一個人格的關係，董事長的行為就是法人行為，董事長得代
    表法人為法律行為、準法律行為及事實行為。故若董事長以法人之名義對外借款
    、開立支票，自應等同於該法人之行為。又查，卷附之四張支票皆蓋有被告「財
    團法人中國平信徒傳道會」之印章及「黃英」之姓名章，故該支票係黃英本於被
    告董事長之身分，代表被告所簽立等情，有支票四紙附卷可稽，並為被告所不爭
    執，堪信為真實，足證該四張支票確為被告所開立。
四、復查，黃英於八十五年十一月二十九日死亡後，繼任董事長之己○○自應掌理被
    告之所有事務，故己○○就被告對外所負之債務、曾開立之支票帳務等事項，應
    知之甚稔；而被告對於己○○曾於本院八十八年十月十三日準備程序所陳述：「
    原告所主張之借貸債務應確實存在」等語及附卷之支票六紙確為黃英代表被告所
    開立一節，不為爭執；且自原告於中國信託商業銀行所開立之代收票據登記簿第
    二頁，其上確有七紙支票經原告委託中國信託商業銀行託收之紀錄（該支票之付
    款人皆為中國信託儲蓄部、帳號為000000000號；其中面額為八千五百
    元之六張支票之發票日分別為八十五年九月二十八日、十月二十八日、十一月二
    十八日、十二月二十八日、八十六年一月二十八日及二月二十八日、支票號碼則
    分別為為ＡＨ－四八三三七六號、ＡＨ－四八三三七七號、ＡＨ－四八三三七八
    號、ＡＨ－四八三三七九號、ＡＨ－四八三三七五號、ＡＨ－四八三三七四號；
    另面額為五十萬元之支票之發票日則為八十六年二月二十八日、支票號碼為ＡＨ
    －四八三三七二號），且該面額為八千五百元之支票皆為連號支票，顯係連續開
    立並有關聯之支票等情觀之，原告所主張已歿之黃英以被告之名義向其借款，並
    開立七張支票以為憑據之情，足信為真實，堪認該消費借貸契約確已成立生效。
    從而，原告就消費借貸契約成立生效之事實，已負相當舉證之責，被告所辯顯不
    足採。故原告主張兩造於八十五年九月間，就剩餘未清償之借款五十萬元，約定
    借款期限至八十六年二月二十八日止，到期清償本金，並按月給付利息八千五百
    元，利率則按年息百分之二十計算等情，參諸上開說明及卷附之支票、存款不足
    退票單影本各四份，足堪認定。
五、按借用人應於約定期限內，返還與借用物種類、品質、數量相同之物；遲延之債
    務，以支付金錢為標的者，債權人得請求依法定利率計算之遲延利息，但約定利
    率較高者，仍從其約定利率，此為民法第四百七十八條前段、第二百三十三條第
    一項所明文規定。惟查，本件原告請求之遲延利息部分，因兩造所約定之借款期
    限係至八十六年二月二十八日，故被告應自八十六年三月一日起始負遲延責任，
    是原告請求八十六年二月二十八日之遲延利息，即屬無據，應予駁回。從而，原
    告依消費借貸法律關係求被告給付五十二萬五千五百元，及其中五十萬元部分，
    自八十六年三月一日起至清償日止，按年利率百分之二十之法定遲延利息，洵屬
    正當，應予准許。
六、兩造均陳明願供擔保，請求宣告假執行及免為假執行，原告勝訴部分核無不合，
    茲分別酌定擔保金額，予以准許；原告其餘假執行之聲請，因該部分訴之駁回而
    失所附麗，應併予駁回。
七、據上結論，本件原告之訴為一部有理由、一部無理由，依民事訴訟法第七十九條
    但書、第三百九十條第二項、第三百九十二條，判決如主文。
中      華      民      國    八十九    年      九      月       三十    日
                              臺灣高雄地方法院民事第二庭
~B審判長法官  謝靜雯
~B法      官  黃國川
~B法      官  林靜梅
右為正本係照原本作成。
如不服本判決，應於送達後廿日內，向本院提出上訴狀並表明上訴理由，如於本
判決宣示後送達前提起上訴者，應於判決送達後十日內補提上訴理由書（須附繕本）。
中      華      民      國    八十九    年      九      月       三十    日
~B法院書記官  陳國榮


司法院資訊處製作；財團法人民間司法改革基金會備份。
